臺灣花蓮地方法院民事判決　　　　　　　 94年度訴字第283號
原　　　　告　戊○○
被　　　　告　乙○○○
兼訴訟代理人　丙○○
上列當事人間清償借款等事件，本院於96年3月15日言詞辯論終
結，判決如下：
    主  文
被告丙○○應給付原告新台幣壹拾萬元及自94年12月10日起至清
償日止，按週年利率百分之五計算之利息。
原告其餘之訴駁回。
訴訟費用由被告丙○○負擔十分之一，餘由原告負擔。
    事 實 及 理 由
一、原告起訴主張：
  1.被告丙○○及乙○○○為夫妻，二人共同經營順興糕餅鋪。
    民國93年10月間起，被告因信用問題無法向銀行貸款，資金
    週轉不良，故找原告借款，並同意將土地及廠房作擔保，原
    告乃請被告丙○○開出成本及貨品價目表、欠材料商及其他
    工廠之明細，並詢問他人意見後，決定投資，與被告二人合
    夥經營順興糕餅鋪，由被告二人以機械設備出資作價新台
    幣（下同）800萬元，佔80%股份，原告投資200萬元，佔20%
    股份，雙方言明，由原告負責資金週轉、業務經營、無薪資
    ，被告二人負責生產及品管，每月薪資被告丙○○為5萬元
    ，被告乙○○○為3萬元、被告二人之女甲○○2萬4千元、
    吳克華2萬元，合計每月支領薪資12萬4千元。原告另於94年
    1 月15日請材料商開會，並同意被告二人欠款每月分期攤還
    ，往後所叫材料款由原告付現金叫貨。原告自94年1月19日
    起投資，因2月為春節，又借被告二人20萬元現金過年。至
    94 年4月11日，被告二人未告知原告，將工廠鐵門拉下，不
    許原告及員工進入，並避不見面，當時原告已經支出1,631,
    526元。嗣同年5月23日，經友人告知被告二人在搬機械要運
    走，原告向中華派出所報案後經警前往處理，被告二人卻提
    出於86年已將機械設備賣予他人之文件；且被告二人已將土
    地及廠房過戶予被告丙○○之兄吳聲順，並將土地銀行貸款
    ；再向廠商查詢，被告已將2、3、4月份之貨款收取，兩造
    已無法繼續合夥經營事業，爰依兩造合夥關係消滅之法律關
    係請求返還原告之出資1,431,526元及依借款返還請求權請
    求被告二人返還原告20萬元。
  2.對被告抗辯之陳述：
    (1)兩造協議之合夥條件為被告佔80%之股份，原告佔20%之股
      份，被告股金以工廠機械設備折計800萬元，原告負責六
      個月週轉金、薪資、原料貨款支付及機械設備向銀行貸款
      ，並協定先將本業經營好，待機械設備貸款下來後再購買
      製麵條機器；入股前所積欠一切稅款、原料商貨款等由被
      告自行負責處理；入股後前六個月不必支付廠房租金，六
      個月後再支付等。原告於94年1月19日入股後，同月20日
      、29日於更生日報求才，但因春節過年，無人應徵，直至
      2月25日雇用黃秋容為會計小姐，原告要求被告將工廠原
      料庫存及1、2 月之應收帳目交接，被告一直到3月中旬才
      將1月份的應收帳款交給會計，且原料庫存一直不願清點
      入帳，直到4月2日原告及會計自行清點，清點後之原料庫
      存與帳面不符，原告向被告查問，被告一直無法說明，因
      此有爭議之貨款，原告請會計不要支付。又被告只交1月
      份貨款，2月份有一部份，3 月份未繳，1、2月份門市現
      金未繳，3月份門市現金有繳。原告不管收入只看帳目，
      亦從未跟廠商說願意負責被告之債務。
    (2)借款20萬元部分，是被告積欠訴外人張先生錢，張先生委
      託訴外人陳明宗處理，被告請原告幫忙，否則無法過春節
      ，原告考量春節訂單多，才向朋友借款10萬元及以原告所
      有之10萬元合計20萬元借予被告，被告請原告代為轉交予
      陳明宗。借款時是被告二人一起來借的，被告丙○○開口
      說要借錢，被告乙○○○在旁邊聽，沒有講話。
   3.並聲明：被告應給付原告1,631,526元及自民國94年4月11
     日起至清償日止按週年利率百分之五計算之利息。訴訟費
     用由被告負擔。
二、被告答辯則以：
  1.被告於93年10月間因資金拮据，財務發生狀況，欲結束營業
    ，原告得知後力勸被告以合夥方式招募資金，兩造因此開始
    合夥，並約定原告合夥入股之資金為300萬元，其中200萬元
    為公司周轉金，100萬元作為購買製麵條機器，但須匯入共
    同約定之帳戶。因當時名產業務已沒落，被告希望能將營業
    重點放在麵條製作項目，原告亦同意。此外，雙方另約定：
    開始合夥後，被告須交出經營權，會計由原告指派，帳目資
    金流向均須由原告負責，被告只單純負責供貨工廠之生產及
    收貨款事宜；被告二人每月領取8萬元薪資；被告須交出工
    廠登記證、營利事業登記證辦理負責人變更事宜；之前所欠
    稅款及所有稅款、貸款及汽車貸款由合夥繳納；支付被告房
    租6萬元。被告二人並共同簽立一紙票面金額300萬元之本票
    及相關資金運用書予原告，以向之前債權人提示，確保之前
    債權人勿催討債務，並約定94年1月底將上揭本票返還被告
    ，以上條件談妥後，兩造自94年1月21日起正式合作。
  2.兩造約定後，被告即將所有證件及印章交予原告辦理負責人
    變更，並開立面額300萬本票予原告，但原告並未於94年1月
    31日前將本票返還被告，原告更於94年2月中旬僱用會計進
    入公司，嗣被告要求簽署合作書面契約並將300萬元匯入共
    同帳戶內，原告均置之不理，只肯用多少拿多少。此期間一
    、二、三月貨款被告已交由公司會計黃秋蓉存入訴外人合作
    金庫丁○○帳戶，相關公資金收入均由原告取走。惟原告並
    未依約每月攤還被告之前所欠貨款，94年1月至3月仍有118
    萬多元貨款未付，亦未給付租金給被告，所有貸款、電費、
    加班費及薪資等均不願支付。被告乃於94年4月初，向原告
    表示若於同月11日前未能依約領得薪資及租金，即將解除二
    造之合夥關係，詎原告屆期仍未支付，被告乃主動表示解除
    合夥契約，並請原告安排之人事另謀高就。
  3.原告出資股金究竟多少，因兩造未對帳，無法確認金額。
  4.被告丙○○有向原告借款20萬元。
  5.並聲明：原告之訴駁回；訴訟費用由原告負擔。
三、兩造不爭執事實：
  1.原告與被告於94年1月19日訂立合夥契約，由原告出資與被
    告二人共同經營順興食品行。
  2.兩造合夥契約業於94年4月11日終止。
  3.被告同意返還原告實際出資之股金。
四、兩造爭執之重點為：原告實際出資之股金，金額多少？借款
    20萬元部分，是否由原告借予被告？借款是借給被告丙○○
    個人或被告二人？茲敘述如下：
  1.按當事人主張有利於己之事實者，就其事實有舉證之責任，
    民事訴訟法第277條前段定有明文。原告主張其與被告二人
    合夥，其實際之出資額為1,431,526元之事實，為被告所否
    認，原告對此有利之事實，自應負舉證責任。原告雖提出順
    興貨品價目表、廠商欠款明細表、機械明細表、2.3.4月份
    順興食品薪資表、統一發票、現金支出傳票、土地及建物登
    記簿謄本影本、94年2月、3月未收款明細、應收帳款總表（
    見本院卷第8-10、12-47頁）、順興糕餅舖營利事業登記證
    、房屋租賃契約書、讓渡契約書等為證，惟查，原告提出之
    上開順興貨品價目表、廠商欠款明細表、機械明細表資料，
    其內容為順興食品舖販售貨品之零售價格、廠商欠款金額、
    被告工廠內之機械數量等資料，並無法證明原告之出資額究
    竟多少；又所提出之薪資表、統一發票、現金支出傳票，雖
    記載被告等人之薪資數額、購買原料或現金支出之金額，但
    上開款項究係由何人支付、是否由原告之出資所支出、是否
    由店內收入或其他來源支付，並無法得知；至於土地及建物
    登記簿謄本、未收款明細、應收帳款總表、營利事業登記證
    、租賃契約書、讓渡契約書等，雖涉及兩造合夥經營事業之
    營業情形及兩造合夥事業承租被告房屋、讓渡順興糕餅舖之
    相關約定，惟仍無法證明原告已出資之金額究竟若干。是以
    依原告所提出之上開文書證據，尚無從作為原告之出資額之
    證明。從而被告雖同意返還原告之出資額，然兩造既對原告
    實際之出資額有爭執，原告復未能舉證證明，則原告之此部
    分之請求自難准許。
  2.原告主張被告二人向其借款20萬元之部分，被告丙○○雖自
    認無訛，被告乙○○○則予以否認，原告就被告乙○○○借
    款之事實自應負舉證責任。原告雖提出收據一紙為證（見本
    院卷第11頁），惟上開收據係由訴外人陳明宗所簽立，內容
    記載：「茲收到戊○○先生代交乙○○○欠款，第二筆還款
    新台幣貳拾萬元正，特立此收據。」依其內容，上開收據並
    非被告二人所書寫，尚難逕憑上開收據即認被告乙○○○有
    向原告借款20萬元，又縱然依其記載之內容認為原來欠款是
    由被告乙○○○所借，但原告亦自承：是被告丙○○開口要
    跟我借錢，乙○○○在旁邊聽，沒有講話等語（見本院卷第
    152頁），則向原告借款者，亦僅為被告丙○○，被告乙○
    ○○並無向原告借款之意思表示，從而原告主張被告乙○○
    ○向其借款部分，尚不足以證明。惟被告丙○○既自認有向
    原告借款20萬元之事實，則原告主張被告丙○○向其借款20
    萬元之事實，自堪採信。
  3.按數人負同一債務或有同一債權，而其給付可分者，除法律
    另有規定或契約另有訂定外，應各平均分擔或分受之，民法
    第271條前段定有明文。本件原告起訴係主張被告二人共同
    向其借款20萬元，而其給付為可分，依前開規定，應由被告
    二人平均分擔各10萬元之債務，本院亦僅能在原告主張被告
    丙○○應負擔之10萬元之範圍內為裁判。從而，原告對被告
    丙○○部分之請求，在10萬元之範圍內為有理，逾此範圍，
    則無依據。又給付無確定期限，債務人於債權人得請求給付
    時起，經其催告而未為給付，自受催告時起，負遲延責任，
    民法第229條第2項前段定有明文。本件原告請求被告丙○○
    給付自94年4月11日起即兩造合夥關係消滅之日起，按法定
    利率給付之利息，惟原告並未能舉證證明與被告丙○○約定
    借款之清償日為何，依上開規定，被告丙○○應自起訴狀繕
    本送達（即94年12月9日）之翌日起負遲延責任，原告請求
    94 年12月9日前之遲延利息，即屬無據。
  4.綜上，本件原告主張兩造間合夥關係消滅，被告應返還其出
    資之金額部分，原告既無法舉證證明其實際之出資金額，原
    告此部分之主張即無理由，應予駁回。原告另依借款返還請
    求權請求被告丙○○返還10萬元及自起訴狀繕本送達翌日起
    至清償日止按法定利率計算之利息部分，為有理由，應予准
    許；逾此範圍，亦屬無據，應予駁回。
五、結論：原告之訴一部有理由，一部無理由，依民事訴訟法第
    79條，判決如主文。
中　　華　　民　　國　　96　　年　　3　　月　　29 　日
                        臺灣花蓮地方法院民事庭
                            法    　官　林碧玲
上列正本係照原本作成。
如不服本判決，應於送達後20日內，向本院提出上訴狀並表明上
訴理由，如於本判決宣示後送達前提起上訴者，應於判決送達後
20日內補提上訴理由書(須附繕本)。
中　　華　　民　　國　　96　　年　　3 　　月　　29　　日
                    　　    法院書記官　陳賜福
